臺灣士林地方法院民事判決　　　　　　　99年度訴字第1241號
原　　　告　陳梅玉
訴訟代理人　廖貴美
訴訟代理人　洪維煌律師
複　代理人　陳昶安律師
被　　　告　陳彥翰
　　　　　　陳美如
　　　　　　陳美妃
　　　　　　陳怡靜
前列四人共同
訴訟代理人　許永昌律師
上列當事人間請求清償債務事件，本院於中華民國100 年1 月10
日言詞辯論終結，判決如下：
    主  文
被告應於繼承陳金雄（民國○○○年○月○○日生，身分證統一
編號：Ｚ000000000號，民國九十八年十二月二十六日
死亡）遺產之範圍內連帶給付原告新臺幣壹佰捌拾萬元及自民國
九十四年四月十二日起至清償日止，按年息百分之八點五計算之
利息。
原告其餘之訴駁回。
訴訟費用新臺幣壹萬捌仟捌佰貳拾元由被告連帶負擔。
本判決第一項於原告以新臺幣陸拾萬元供擔保後，得假執行。但
被告如以新臺幣壹佰捌拾萬元為原告預供擔保，得免為假執行。
原告其餘假執行之聲請駁回。
    事  實  及  理  由
一、按訴狀送達後，原告不得將原訴變更或追加他訴，但擴張或
    減縮應受判決事項之聲明者，不在此限，民事訴訟法第255
    條第1 項第3 款定有明文。本件原告起訴時訴之聲明為「被
    告應連帶給付原告新臺幣（下同）180 萬元及自民國87年11
    月11日起至清償日止按年息5 ％計算之利息」，嗣於訴訟進
    行中，變更訴之聲明為「被告應連帶給付原告180 萬元及自
    88年1 月11日起至清償日止按年息5 ％計算之利息」，核屬
    減縮應受判決事項之聲明，揆諸前開規定，自應准許。
二、原告起訴主張：原告與被告4 人之被繼承人即其父親陳金雄
    （98年12月26日死亡）於87年10月11日就繼承被繼承人陳其
    萬遺產之分割、找補等事宜訂有遺產分割契約書（下稱系爭
    契約書）。原告與陳金雄於系爭契約書第5 條後段約定：「
    …陳金雄另應於88年10月21日前補償陳梅玉180 萬元整，並
    自87年11月11日起依年息百分之8.5 ，按月支付利息予陳梅
    玉，直至償還為止。」，前開約定非屬贈與性質，而係遺產
    分割之補償或找補，是依前開約定，陳金雄應於88年10月21
    日前給付180 萬元及自87年11月11日起至清償日止，按年息
    8.5 ％計算之利息予原告。嗣因陳金雄已支付部分利息，故
    利息起算日應自88年1 月11日起算。惟陳金雄於前開債務屆
    清償期後並未依約給付，被告陳美如、陳美妃、陳怡靜、陳
    彥翰係陳金雄之子女即繼承人，依民法第1153條之規定，應
    共同繼承此筆債務並負連帶清償責任。惟經原告催討，渠等
    均置之不理，爰依系爭契約書第5 條後段約定及民法第1153
    條規定，請求被告連帶清償180 萬元及利息。至系爭契約書
    第6 條僅約定「以被繼承人陳其萬名義向地方法院訴訟請求
    臺中縣烏日鄉○○段河川公地案，原告及其他繼承人應配合
    辦理」，並未包含二審或其他訴訟，且該訴訟勝訴所取得之
    土地全部歸陳金雄取得，訴訟費用自應由陳金雄支出，要無
    原告負擔之理，被告以前開案件支出之訴訟費用、律師費用
    返還請求權主張抵銷實屬無據等語。並聲明：(一)被告應連帶
    給付原告180 萬元，及自88年1 月11日起至清償日止，按年
    息8.5 ％計算之利息。(二)願供擔保請准宣告假執行。
三、被告則以：原告訴之聲明主張利息自88年1 月11日起計算至
    清償日止，惟依民法第126 條之規定，利息請求權之消滅時
    效為5 年，被告主張時效抗辯，就原告超過5 年之利息請求
    ，被告無給付義務。又系爭契約書第5 條末段關於「陳金雄
    另應於88年10月21日補償陳梅玉180 萬元整，並自87年11月
    11日起依年息百分之8.5 按月支付利息予陳梅玉，直至償還
    為止」之約定，應屬贈與性質，並非遺產分割之補償或找補
    ，被告爰依民法第408 條第1 項規定為撤銷贈與之意思表示
    ，前開約定既經撤銷即屬無效，原告不得請求被告為給付。
    再依系爭契約書第6 條約定，本件繼承人陳梅玉、宋陳梅鳳
    、陳梅雀及陳金雄等4 人共同承受被繼承人陳其萬求為判決
    確認伊對坐落臺中縣烏日鄉○○段15之4 、15之5 、15之9
    、15之10、16地號土地毗鄰之未登記土地，所有權登記請求
    權存在之訴訟即臺灣高等法院臺中分院89年度重上字第66號
    民事事件，該件遺產相關訴訟自一審起訴、上訴二、三審以
    及十三次第三審再審訴訟、七次聲請裁定，全體繼承人皆列
    共同原告，即各具4 分之1 權利，該等相關訴訟之進行均由
    陳金雄代其他繼承人陳梅玉、宋陳梅鳳、陳梅雀委任律師進
    行，所生訴訟相關費用及律師費用亦均由陳金雄先行代為墊
    支，是陳金雄與其他繼承人陳梅玉、宋陳梅鳳、陳梅雀就上
    開共同承受訴訟之進行，係成立委任關係，陳金雄自得依民
    法第546 條第1 項規定，向原告與其他繼承人請求平均分擔
    。縱認就上開共同承受訴訟之進行，陳金雄與其他繼承人陳
    梅玉、宋陳梅鳳、陳梅雀並未成立委任關係，然陳金雄委任
    律師進行上開共同承受之相關訴訟，係有利於其他繼承人陳
    梅玉、宋陳梅鳳、陳梅雀，且不違反渠等明示或可得推知之
    意思，故成立無因管理，被告亦得依民法第176 條第1 項規
    定請求償還。另上開共同承受之訴訟一旦獲致勝訴確定判決
    ，原告亦同將獲得受補償一定金額之利益，然該共同承受訴
    訟所生訴訟相關費用及律師費用係均由陳金雄先行代為墊支
    ，是原告即屬無法律上之原因而受利益，構成不當得利，被
    告自得依民法第179 條之規定請求返還其所受之利益。故縱
    使系爭契約書第5 條約定係屬遺產分割「補償」或「找補」
    性質，被告亦得依民法第334 條之規定主張抵銷抗辯，以原
    告應負擔之訴訟費用及律師費用228 萬8,755 元（計算式：
    9,155,021 ÷4 ＝2,28 8,755）為抵銷云云資為抗辯，並聲
    明：(一)原告之訴駁回。
    (二)如受不利判決，願供擔保請准宣告免為假執行。
四、兩造不爭執之事實：
  (一)原告陳梅玉、被告之被繼承人陳金雄及訴外人宋陳梅鳳、陳
    梅雀4 人於87年10月11日簽訂如臺灣臺中地方法院99年度司
    中調字第832 號卷第3-4 頁所示之遺產分割契約書（下稱系
    爭契約書）。
  (二)被告之被繼承人陳金雄分別於87年10月21日、88年1 月29日
    轉帳60萬元、62萬7,000 元予原告。
五、得心證之理由：本件原告主張系爭契約書第5 條後段之約定
    係屬遺產分割之補償或找補，被告自應依約給付等情，為被
    告所否認，而以前開情詞置辯，是本件兩造之爭點，即在於
    ：(一)原告就94年4 月11日之前之利息請求權，是否已經罹於
    時效而消滅？(二)系爭契約書第5 條末段關於「陳金雄另應於
    88年10月21日補償陳梅玉180 萬元整，並自87年11月11日起
    依年息百分之8.5 按月支付利息予陳梅玉，直至償還為止。
    」之約定，是否為贈與之約定，而與遺產分割無涉？(三)如前
    開爭點(二)為肯定，被告是否得依民法第408 條第1 項規定為
    撤銷？(四)被告主張依系爭契約書第6 條之約定，原告應負擔
    臺灣高等法院臺中分院89年度重上字第66號民事事件歷審及
    再審、聲請裁定所支出之訴訟費用及律師費用4 分之1 即22
    8 萬8,755 元，並依民法第546 條第1 項或民法第176 條第
    1 項規定之費用償還請求權或民法第179 條規定之不當得利
    返還請求權，與原告本件之請求為抵銷，有無理由？茲分述
    如下：
  (一)原告就94年4 月11日之前之利息請求權，是否已經罹於時效
    而消滅？
    按利息、紅利、租金、贍養費、退職金及其他一年或不及一
    年之定期給付債權，其各期給付請求權，因五年間不行使而
    消滅，民法第126 條定有明文。故利息請求權之消滅時效為
    5 年，原告迄於99年4 月12日始提起本件訴訟請求被告給付
    ，有起訴狀上蓋之收文戳可稽，則原告就94年4 月11日前之
    利息請求權，已罹於時效而消滅，被告自得拒絕給付。
  (二)系爭協議書第5 條末段關於「陳金雄另應於88年10月21日補
    償陳梅玉180 萬元整，並自87年11月11日起依年息百分之8.
    5 按月支付利息予陳梅玉，直至償還為止。」之約定，是否
    為贈與之約定，而與遺產分割無涉？
  1.按解釋契約，固須探求當事人立約時之真意，不能拘泥於契
    約之文字，但契約文字業已表示當事人真意，無須別事探求
    者，即不得反捨契約文字而更為曲解（最高法院17年上字第
    1118號判例參照）。被告雖辯稱系爭契約書第5 條後段之約
    定，係贈與性質，得依民法第408 條第1 項規定撤銷之云云
    ，惟查：系爭契約書前言謂：「立遺產分割契約書人陳金雄
    等四人因被繼承人陳其萬於87年2 月3 日死亡，其遺產應由
    立契約書人共同繼承，因被繼承人未有民法第1165條所定遺
    囑分割遺產之方法，或託人代定及禁止分割等情事，為便利
    管理使用計，經各繼承人協議並邀請親朋到家錄明遺產總額
    及債務總額，並按各繼承人應繼分分割，使其權利義務分別
    歸屬各繼承人所有。茲將遺產及債務分割方法約定如後…」
    ，由此可知，系爭契約書訂立之目的在於分割陳其萬之遺產
    甚明。而系爭契約書就被繼承人陳其萬之遺產，於第1 項約
    定臺中縣烏日鄉○○段23之7 地號土地由陳金雄繼承持分萬
    分之3904，陳梅玉、宋陳梅鳳、陳梅雀各繼承持分萬分之20
    32，於第2 項約定臺中縣烏日鄉○○段14地號、同段15地號
    土地全歸陳金雄，另三七五減租租約權利亦歸陳金雄，於第
    3 項約定被繼承人陳其萬於臺中市○○區○○段351 地號土
    地持分18分之4 、同段356 地號土地持分18分之4 、同段35
    7 地號土地持分18分之4 等三筆土地均由陳金雄繼承，於該
    契約書第5 項約定「陳金雄於87年10月21日補償宋陳梅鳳90
    萬元整，補償陳梅雀70萬元整，補償陳梅玉60萬元整，於87
    年12月11日補償陳梅雀10萬元整，於88年1 月11日補償陳梅
    玉、宋陳梅鳳、陳梅雀各60萬元整。陳金雄另應於88年10月
    21日前補償陳梅玉180 萬元，並自87年11月11日起依年息百
    分之8.5 按月支付利息予陳梅玉，直至償還為止。」，由前
    開約定觀之，陳其萬之遺產中，不動產大部分由陳金雄取得
    ，因此於系爭契約書第5 條約定陳金雄應補償其餘繼承人即
    原告、宋陳梅鳳、陳梅雀一定之金錢，是系爭契約書第5 條
    應係基於遺產分割所為之找補與分配。至原告與其他繼承人
    宋陳梅鳳、陳梅雀之補償金額雖有不同，然遺產之分割方案
    係全體繼承人自行處理遺產分配之共識，分多或分少皆由繼
    承人自行決定，自不得以補償金額不同即否認遺產分割協議
    之效力。至系爭契約書第5 條所約定陳金雄應補償原告180
    萬元之清償日為88年10月21日，其利息起算日固為87年11月
    11日，然因系爭契約書係簽訂於87年10月11日，則其約定自
    簽訂日翌月起支付利息，尚難認有違常理。況衡諸常情，若
    被告所述系爭契約書第5 條後段關於陳金雄應於88年10月21
    日前補償原告180 萬元之約定屬贈與性質乙節為真，則該約
    定即與遺產之分割無涉，既與遺產無涉，何以兩造不另為約
    定，竟約定於系爭遺產分割契約書內？被告所稱實有違常情
    。其僅片面擷取第5 條後段之文字，即認兩造間權利義務關
    係「一方以自己之財產無償給與他方」之贈與關係，顯係斷
    章取義，不足採信。
  2.至被告雖稱被繼承人陳其萬與原地主陳紹宗訂定三七五租約
    承租臺中縣烏日鄉○○段土地承租權，實際上係由原告與陳
    金雄共同繼承云云，然由被告提出之臺灣臺中地方法院98年
    度訴字第125 號、臺灣高等法院臺中分院99年度上字第7 號
    民事判決觀之：「陳金雄、陳梅玉、宋陳梅鳳及陳梅雀依法
    繼承上開土地三七五耕地租約之權利，復原告陳金雄再與其
    他繼承人簽訂遺產分割契約書，受讓全部系爭17、17-11 及
    17-45 地號土地承租權，而原告陳梅玉因對於系爭三筆土地
    多予協助耕作，故又由原告陳金雄另行轉讓1/4 權利給原告
    陳梅玉，餘3/4 權利為原告陳金雄擁有。」，顯然陳金雄係
    於訂立系爭契約書後，因上開耕地事實上係由原告協助耕作
    ，方又另行協議同意將系爭契約書第2 條取得之土地承租權
    再行部分讓與原告，是原告取得前開土地承租權4 分之1 ，
    並非基於遺產分割協議，而係陳金雄嗣後所為之讓與，自難
    以此認定陳金雄於訂定系爭契約書時無須再以金錢「找補」
    或「補償」予原告。
  3.再被告所稱原告之夫廖國祺（已歿）與陳其萬曾有委託介紹
    土地交易之糾紛，廖國祺及原告因而經常向陳其萬索討其交
    易損失180 萬元，因陳其萬認為其未受有佣金，且係廖國祺
    委託其介紹買主，故生前一直不同意賠付，原告則趁陳金雄
    請求其於系爭契約書配合用印之機會，要求陳金雄須贈與18
    0 萬元，並要求明訂於第5 條後段等情，已為原告所否認，
    而被告並未能舉證以實其說，自難認為真正。
  4.綜上，系爭契約書第5 條末段關於「陳金雄另應於88年10月
    21日補償陳梅玉180 萬元整，並自87年11月11日起依年息百
    分之8.5 按月支付利息予陳梅玉，直至償還為止」之約定，
    非屬贈與，則被告主張依民法第408 條第1 項規定撤銷之，
    即無理由。
  (三)被告主張依系爭契約書第6 條之約定，原告應負擔臺灣高等
    法院臺中分院89年度重上字第66號民事事件歷審及再審、聲
    請裁定所支出之訴訟費用及律師費用4 分之1 即228 萬8,75
    5 元，並依民法第546 條第1 項或民法第176 條第1 項規定
    之費用償還請求權或民法第179 條規定之不當得利返還請求
    權，與原告本件之請求為抵銷，有無理由？
    按系爭契約書第6 條係約定：「以被繼承人陳其萬名義（現
    由立契約書人承受訴訟）向地方法院訴訟請求佔用台中縣烏
    日鄉○○段河川公地乙案，立契約書人應共同配合辦理。如
    勝訴取得所佔用河川區域外土地，該土地全部歸陳金雄繼承
    。惟陳金雄應於辦理繼承時補償陳梅玉、宋陳梅鳳、陳梅雀
    各100 萬元整，並另補償宋陳梅鳳33萬3,000 元；如勝訴取
    得所佔用河川區域內、外土地（含省水利處所謂之行水區）
    ，該土地全部歸陳金雄繼承，惟陳金雄應於辦理時補償陳梅
    玉、宋陳梅鳳、陳梅雀各300 萬元整，並另補償宋陳梅鳳10
    0 萬元整，如勝訴取得所佔用上列兩者間土地，該土地全部
    歸陳金雄繼承，惟陳金雄應於辦理繼承時補償陳梅玉、宋陳
    梅鳳、陳梅雀各200 萬元整，並另補償宋陳梅鳳66萬6,000
    元整。如有其他河川或水利地一切權利亦悉歸陳金雄繼承。
    辦理上列事項如需任何證件、印章時，立契約書人應時供便
    。」，由前開約定文義觀之，本件陳金雄、原告與其他繼承
    人宋陳梅鳳、陳梅雀係約定上開訴訟涉及不動產權利部分全
    歸陳金雄，因上開第6 條所約定之權利須經訴訟，且已發生
    承受訴訟之情，方請其他繼承人即原告、宋陳梅鳳、陳梅雀
    ，形式須配合陳金雄為承受訴訟之作業，惟該訴訟日後可取
    得之權利均歸陳金雄，而其他繼承人僅於陳金雄日後獲勝訴
    確定，陳金雄再補償部分金錢予其他繼承人，是系爭契約書
    第6 條並無約定其他繼承人須擔負相關訴訟費用、律師費用
    支出，且系爭契約書第6 條僅述及地方法院就佔用臺中縣烏
    日鄉○○段河川公地訴訟，立契約書人應共同配合辦理，並
    無包含該事件其二審或其他訴訟亦明。衡諸常情，原告及其
    他繼承人亦無於補償金額固定之情形下，同意承擔數額不定
    之訴訟費用、律師費用風險之理。而系爭契約書係於87年10
    月11日簽訂，被告主張其所支出臺灣高等法院臺中分院89年
    度重上字第66號民事事件歷審及再審、聲請裁定所支出之訴
    訟費用及律師費用，均係於遺產分割協議後所發生，而系爭
    契約書第6 條既已議定上開烏日段土地所涉訴訟可能取得土
    地之權利全歸陳金雄，則為取得前開權利進行訴訟所支出之
    相關費用自應由陳金雄負擔，實係因前開訴訟需由全體繼承
    人承受訴訟，始得繼續進行，是原告及其他繼承人因而同意
    配合用印，難認有委任陳金雄處理訴訟、委任律師之情事，
    自難認原告與陳金雄間有何委任契約關係存在。再者，陳金
    雄為進行前開訴訟，支出訴訟費用、委任律師等，均係管理
    自己之事務，而不構成無因管理，又前開訴訟業經敗訴確定
    ，原告並未取得任何利益，亦難謂有何不當得利。是被告主
    張依系爭協議書第6 條之約定，原告應負擔前開訴訟所支出
    之訴訟費用及律師費用4 分之1 即228 萬8,755 元，並依民
    法第546 條第1 項或民法第176 條第1 項規定之費用償還請
    求權或民法第179 條規定之不當得利返還請求權，與原告本
    件之請求為抵銷等情，為無理由。
  (四)末查，陳金雄雖分別於87年10月21日、88年1 月29日轉帳60
    萬元、62萬7,000 元予原告，然依系爭契約書第5 條之約定
    ，陳金雄應於87年10月21日補償原告60萬元，於88年1 月11
    日補償原告60萬元。陳金雄另應於88年10月21日前補償原告
    180 萬元，並自87年11月11日起依年息8.5 ％按月支付利息
    予原告，直至償還為止，且計至88年1 月29日止，陳金雄應
    給付該180 萬元補償金之利息為3 萬3,115 元（1,800,000
    ×8.5 ％×79/365＝33,115，元以下四捨五入），是前開87
    年10月21日轉帳之60萬元、88年1 月29日轉帳之60萬7,000
    元應係用以清償87年10月21日之60萬元、88年1 月11日之60
    萬元及系爭180 萬元按年息8.5 ％計算之部分利息，即陳金
    雄就系爭180 萬元債務之本金尚未清償。
  (五)按繼承人自繼承開始時，除本法另有規定外，承受被繼承人
    財產上之一切權利、義務。但權利、義務專屬於被繼承人本
    身者，不在此限。繼承人對於被繼承人之債務，以因繼承所
    得遺產為限，負連帶清償責任。民法第1148條、第1153條第
    1 項定有明文。是被告就被繼承人陳金雄之債務，既僅負以
    所得遺產為限度之有限責任，則法院即祇能為保留之給付（
    於所得遺產限度內為給付）判決，不得命為超過所得遺產之
    給付。綜上，系爭契約書第5 條後段關於被告應於88年10月
    21日前補償原告180 萬元之約定並非贈與，被告自不得依據
    民法第408 條第1 項規定為撤銷，又被告主張抵銷抗辯，為
    無理由，已如前述，惟原告就94年4 月11日前之利息請求權
    ，已罹於時效而消滅，從而，原告依據系爭契約書第5 條後
    段及繼承之法律關係請求被告於繼承陳金雄遺產範圍內連帶
    給付180 萬元及自94年4 月12日起至清償日止按年息8.5 ％
    計算之利息，為有理由，應予准許，逾此部分之請求，即屬
    無據，應予駁回。
六、本件兩造分別陳明願供擔保請准宣告及免為假執行，就原告
    勝訴部分，均核無不合，爰分別酌定相當擔保金額准許之，
    至原告敗訴部分，其假執行之聲請已失所附麗，應予駁回。
七、本件為判決之基礎已臻明確，兩造其餘攻擊防禦方法核與判
    決結果不生影響，爰不予一一論述，附此敘明。
八、本院依職權定本件訴訟費用額為1 萬8,820 元（第一審裁判
    費1萬8,820元），應由被告連帶負擔。
九、訴訟費用負擔之依據：民事訴訟法第79條、第85條第2項。
中    華    民    國   100    年    1     月    28    日
                  民事第二庭  法  官  藍雅清
以上正本證明與原本無異。
如對本判決上訴，應於判決送達後20日內向本院提出上訴狀，若
委任律師提起上訴者，應一併繳納上訴審裁判費，否則本院得不
命補正逕行駁回上訴。
中    華    民    國   100    年    1     月    31    日
                              書記官  蘇意絜